---
title: "Statistica e Analisi dei Dati"
author: "Francesco Vicidomini"
date: "28/7/2019"
output: 
    pdf_document: 
        toc: yes
---

```{r setup, include=FALSE}
library(readxl)
library(knitr)
library(randomcoloR)
source("../scripts/utils.R")
knitr::opts_chunk$set(echo = TRUE)
```
<!--numerazione dell'inidice-->
\setcounter{page}{1} 		
\pagenumbering{roman} 
<!--\listoftables-->
\listoffigures
\newpage
<!--numerazione della tesina -->
\setcounter{page}{1} 		
\pagenumbering{arabic} 
# 1. Introduzione

L'obiettivo del progetto è quello di analizzare e confrontare il numero di laureati(delle università pubbliche) fra le varie regioni italiane nell'anno 2016, i dati sono stati presi dal sito _[dati.istat](http://dati.istat.it/)_ in formato xlsx e sono stati importati in R utilizzando la funzione **read_excel** dopodichè le informazioni delle colonne del dataset vengono salvate nelle  seguenti variabili 
```{r}
ds <- read_excel("../dataset/dataset.xlsx", 
                 skip = 1)
```

Una volta importato il dataset essopresenta i segenti valori  
\begin{figure}[h]
\begin{center}
\includegraphics[width=350px]{../img/ds.png}
\caption{Il dataset}
\end{center}
\end{figure}

Per semplificare il lavoro i valori delle colonne vengono salvati all'interno delle variabili che vedere riportate di seguito
```{r}
#variabili
regioni <- ds$`Regioni/Tipi di CDL`
triennale <- ds$`corsi di laurea di I livello`
magistrale <- ds$`corsi di laurea magistrale biennale`
unico <- ds$`corsi di laurea magistrale a ciclo unico`
vecchio <- ds$`corsi di laurea del vecchio ordinamento`
```

## 1.1 Calcolo dei tassi
I valori risultano molto altalenanti, quindi potrebbero risultare difficili da rappresentare graficamente in futuro, per ovviare a questo problema si è pensato di rappresentare i dati come tasso di laureati per regione ogni mille abitanti
```{r}
popolazione <- c(4404000, 127329, 1571000, 10010000,
                 1062860, 4915000, 1221000, 4448000,
                 3744000, 891181, 1544000, 5888000, 
                 1327000, 312027, 5851000, 4077000,
                 573694, 1971000, 5074000, 1658000)
tassoTriennale <- (triennale / popolazione) * 1000
tassoMagistrale <- (magistrale / popolazione) * 1000
tassoUnico <- (unico / popolazione) * 1000
tassoVecchio <- (vecchio / popolazione) * 1000
totaleTassi <- tassoTriennale + tassoMagistrale + tassoUnico + tassoVecchio
dsTassi <- data.frame("Regioni"= regioni,
                      "Tasso laureati triennali"=tassoTriennale,
                      "Tasso laureati magistrali"=tassoMagistrale,
                      "Tasso laureati a ciclo unico"=tassoUnico,
                      "Tasso laureati vecchio ordinamento"=tassoVecchio,
                      "Totale"= totaleTassi)
```
Nella vettore **popolazione** sono presenti il numero di abitanti di ogni regione italiana nell'anno 2015 dopodichè vengono calcolati i tassi per ogni tipo di laurea per ogni regione, il totale dei tassi per ogni regione e infine viene creato il dataframe dei tassi chiamato **dsTassi**. Esso si presenta così

\begin{figure}[h]
\begin{center}
\includegraphics[width=450px]{../img/dsTassi.png}
\caption{Tasso di laureati ogni mille abitanti}
\end{center}
\end{figure}

# 2. Grafici a barre
Per una rapida visualizzazione dei dati si è deciso di mostrare i grafici a barre dei laureati nelle varie regioni d'Italia. I grafici verranno mostrati con la funzione scritta ad hoc **showBar**
```{r}
showBar
```
essa prende in input un dei vettori dei tassi, i nomi delle regioni per definire le label della legenda, il nome del grafico e il numero di righe del dataframe, i colori delle barre sono stati definiti grazie alla funzione **distinctColorPalette** della libreria **randomcoloR**.

## 2.1 Grafico dei tassi dei laureati triennali
```{r}
rowTassi <- nrow(dsTassi)
showBar(tassoTriennale, regioni, "Tassi Triennale", rowTassi)
```

Il grafico ci dice che la regione con il più alto tasso di laureati triennali è l'Abruzzo(4.5) mentre la regione con il tasso più basso è la Basilicata(0.88).

## 2.2 Grafico dei tassi dei laureati magistrali
```{r}
showBar(tassoMagistrale, regioni, "Tassi Magistrale", rowTassi)
```

I tassi per i laureati magistrali si abbassano, questo è normale perchè bisogna considare il fatto che la popolazione resta sempre la stessa ma il numero di laureati Magistrali è molto più basso rispetto a quello dei laureati triennali.  
Il tasso più alto viene registrato in Emilia-Romagna(2.01), l'Abruzzo che aveva il più alto tasso di laureati Triennali continua ad avere un tasso abbastanza alto pari a 1.88, il tasso più basso viene registrato dalla Valle d'Aosta con un tasso di laureati magistrali pari a 0.09.

## 2.3 Grafico dei tassi dei laureati a ciclo unico
```{r}
showBar(tassoUnico, regioni, "Tassi ciclo unico", rowTassi)
```

Anche in questo caso i tassi si abbassano ulteriormente dato che i laureati a ciclo unico per ogni regione sono molto meno rispetto a laureati Triennali e Magistrali.  
La regione con il tasso più alto è di nuovo l'Abruzzo con 0.93 mentre la regione con il tasso più basso è la Valle d'Aosta con 0.02.

## 2.4 Grafico dei tassi dei laureati con il vecchio ordinamento
```{r}
showBar(tassoVecchio, regioni, "Tasso vecchio ordinamento", rowTassi)
```
Per i laureati registramo i tassi più bassi di tutti dato che il numero di totale di laureati con il vecchio ordinamento in Italia nel 2016 è pari a 2727. La regione con il tasso più alto resta l'Abruzzo con 0.10, il tasso più basso si registra in Umbria avente un tasso pari a 0.

## 2.5 Grafico dei tassi dei laureati totali
```{r}
showBar(totaleTassi, regioni, "Tasso di tutti i laureati", rowTassi)
```

La regione con il tasso più alto di laureati è l'Abruzzo con un tasso pari a 7.44 mentre la regione con il tasso più basso è la Basilicata con 1.49.